臺灣臺北地方法院民事判決　　　　　　 95年度訴字第11263號
原　　　告　乙○○
訴訟代理人　陳志誠律師
被　　　告　甲○○
訴訟代理人　程才芳律師
上列當事人間請求清償借款事件，本院於民國96年2 月13日言詞
辯論終結，判決如下：
    主  文
被告應給付原告新臺幣壹佰柒拾柒萬元，及自民國九十年四月十
七日起至清償日止，按年息百分之五計算之利息。
訴訟費用新臺幣壹萬捌仟伍佰貳拾參元由被告負擔。
本判決於原告以新臺幣伍拾玖萬元供擔保後，得假執行。但被告
如以新臺幣壹佰柒拾柒萬元預供擔保，得免為假執行。
    事實及理由
一原告起訴主張：
  (一)被告之母曾陳碧雲為股市投資人，其自民國83、84年間擔任
    曾陳碧雲之金主，提供資金讓曾陳碧雲進行丙種墊款交易。
    87年7月30日曾陳碧雲欲向其借款新臺幣（下同）1,770,000
    元，其不願出借款項，被告乃向原告表示伊願擔任此筆借款
    之借款人，日後並負責清償，其乃將此筆款項匯入被告指定
    之帳戶，被告並簽署借據（下稱系爭借據）及本票交予其收
    執。詎被告嗣未於約定之清償日即88年12月30日還款，爰依
    兩造間之消費借貸契約，提起本件訴訟等語。
  (二)聲明為：
    1.被告應給付原告1,770,000元，及自90年4月17日起至清償
      日止，按年息百分之5計算之利息。
    2.願供擔保，請准宣告假執行。
二被告則抗辯：
  (一)兩造間並無金錢往來，且原告並未於伊簽立系爭借據時交付
    現金1,770,000 元，其所支付之該筆款項，係匯入曾陳碧雲
    指定之帳戶，為其基於與曾陳碧雲間之股票丙種墊款交易，
    所墊付之交割款，原告既未交付消費借貸款，兩造間之消費
    借貸契約即未生效，伊自無清償借款之責。
  (二)縱認兩造間之消費借貸契約已生效，惟原告業於87年7 月31
    日自曾陳碧雲從事股票交易之人頭帳戶（即被告之妹曾素珍
    於中國信託商業銀行開立之帳號0000000000000 號帳戶，下
    稱系爭人頭帳戶）內取償5,009,651 元，兩造間之消費借貸
    契約係因曾陳碧雲與原告間之股票丙種墊款交易而生，原告
    復自曾陳碧雲之人頭帳戶內受償前述款項，足認伊對原告所
    負之清償欠款債務，業因原告嗣後受償而消滅。
  (三)聲明為：
    1.原告之訴及假執行之聲請均駁回。
    2.如受不利判決，願供擔保請准宣告免為假執行。
三得心證之理由：
  (一)原告主張被告因向伊借款，簽署系爭借據及本票交予其收執
    等事實，業據提出該等文件為證，並為被告所不爭，堪予信
    實。又細觀系爭借據，其上明確記載「茲於民國87年7 月30
    日向乙○○借得1,770,000 元正，約定於88年12月30日還清
    ，恐口無憑，立此為憑。借得款項已於當日收到現金無誤，
    此致乙○○女士，立據人：甲○○」等語，足證兩造非但已
    就借款金額、還款日期等節達成合意，原告並已於借款當日
    交付消費借貸款，兩造間之消費借貸契約業已成立、生效，
    應無疑義。
  (二)被告雖以原告並未交付消費借貸款，系爭消費借貸契約並未
    生效等語置辯，經查：
    1.消費借貸因金錢或其他代替物之交付而生效力，固為修正
      前民法第475 條所明定（89年5月5日後已刪除該條規定）
      ，但所謂「交付」，原不以現實交付為限，倘貸與人已依
      約以轉帳或匯款方式，將貸款撥入借用人指定之銀行帳戶
      內以代交付者，自仍發生與現實交付同等之效力。
    2.關於被告簽立系爭借據之緣由，在該借據上簽名見證之曾
      陳碧雲到庭證稱：87年7月30日其股票交易帳戶短缺170餘
      萬元之交割款，原告雖出資補足短少款項，惟要求被告出
      具借據，當日其帶同原告至被告住處，要求被告簽署系爭
      借據，被告本來不願意簽，但其表示若原告與之結算彼此
      間債權債務關係，其應未積欠原告款項，縱簽署該借據對
      被告之權益不會有影響，被告聞言方同意簽立系爭借據等
      語（本院96年1 月22日言詞辯論筆錄參照），此與被告所
      稱：曾陳碧雲在外欠款，伊曾多次為曾陳碧雲簽借據、保
      證書等文件，為曾陳碧雲負擔債務；87年7 月30日當天，
      曾陳碧雲帶原告至伊住處，要求伊簽立系爭借據，因此次
      狀況與之前狀況並無不同，且伊知曾陳碧雲與原告有金錢
      糾紛，曾陳碧雲並稱沒有問題，故伊即在借據上簽名等情
      （本院96年1 月22日言詞辯論筆錄參照），互核相符，應
      可採信。由彼等所言，足證被告係為代曾陳碧雲償債，方
      出於己意簽署系爭借據，而將貸得之款項，供曾陳碧雲之
      用。又原告確實於借款當日即將系爭借據所載之借貸款項
      1,770,000 元匯入曾陳碧雲指定之帳戶，業經曾陳碧雲證
      述明確在卷，揆諸前開說明，應認原告已交付系爭消費借
      貸款項，被告對此空言否認，顯與事實不符，要難採信。
  (三)被告另辯稱：系爭消費借貸款項業已清償完畢云云，為原告
    所否認，對此利己之事實，依民事訴訟法第277 條規定，應
    責由被告盡舉證之責。對此被告雖提出系爭人頭帳戶之存摺
    、取款憑條、存入憑條等件為證，由該等文件，僅可確認有
    人於87年7月31日，自系爭人頭帳戶內提領5,009,651元，轉
    存至原告在中國信託商業銀行開立、帳號0000000000000 號
    帳戶內，惟此筆資金之流動，與系爭消費借貸契約有何關連
    ，未見被告提出證明，要難遽認該筆款項中之1,770,000 元
    ，係用以清償系爭借款。被告雖稱：伊係為代償曾陳碧雲因
    股票丙種墊款交易而積欠原告之債務，方與原告締結系爭消
    費借貸契約，前開500 餘萬元係自曾陳碧雲從事股票丙種墊
    款交易之人頭帳戶，轉存至原告之銀行帳戶內，該資金顯與
    曾陳碧雲與原告間之股票丙種墊款交易有關，應生消滅系爭
    消費借貸契約債務之效力云云，然從事股票丙種墊款交易之
    投資人與金主間，輒有長期、頻繁之金錢往來，但投資人每
    次向金主借款，即在彼此間成立一獨立之消費借貸契約。以
    本件而論，兩造均同認原告與曾陳碧雲自83年間起，即因股
    票丙種墊款交易而有頻繁金錢往來；87年7 月30日當天，因
    曾陳碧雲需錢孔急，再次向原告周轉，原告不願貸與該筆款
    項，乃改由被告向原告借得款項供曾陳碧雲之用，被告與原
    告當日所締結之消費借貸契約，與原告與曾陳碧雲間因股票
    丙種墊款交易所生之各筆消費借貸契約，亦各自獨立，曾陳
    碧雲是否對原告清償其他因股票丙種墊款交易所生之債務，
    與被告是否清償因系爭消費借貸契約所生債務，自應分別以
    觀，被告前揭辯詞，顯係將伊因系爭消費借貸契約所生債務
    ，與曾陳碧雲因股票丙種墊款交易所生之各筆債務，混為一
    談，實不足採。被告既未能證明87年7 月31日自系爭人頭帳
    戶轉存至原告銀行帳戶之500 餘萬元，部分資金係用以清償
    系爭消費借貸款，則伊空言辯稱伊對原告所負債務已因清償
    而消滅云云，即非有據，委無可取。
  (四)按借用人應於約定期限內，返還與借用物種類、品質、數量
    相同之物；給付有確定期限者，債務人自期限屆滿時起，負
    遲延責任；遲延之債務，以支付金錢為標的者，債權人得請
    求依法定利率計算之遲延利息，民法第478 條、第229條第1
    項、第233條第1項分別定有明文。又按消費借貸契約之主體
    應以締約當事人為準，故凡以自己名義締結消費借貸契約者
    ，無論實際享用消費借貸款項者為何人，仍應由締約之借用
    人負清償借款之責（最高法院18年上字第1422號判例參照）
    。被告以自己名義向原告借款未償，雖借得之款項乃供曾陳
    碧雲之用，如前述，仍應由被告負清償借款之責，從而，原
    告依據兩造間之消費借貸契約，訴請被告給付1,770,000 元
    ，及自90年4月17日起至清償日止，按年息百分之5計算之法
    定遲延利息，即有理由，應予准許。
  (五)兩造均陳明願供擔保，分別聲請宣告假執行及免為假執行，
    經核均無不合，爰各酌定相當擔保金額併准許之。
  (六)本案事證已臻明確，兩造其餘主張及舉證，核與判決結果無
    影響，於茲不贅。
四訴訟費用負擔之依據：民事訴訟法第78條。
中　　華　　民　　國　　96　　年　　2 　　月　　27　　日
                  民事第六庭    法　官　陳婷玉
以上正本係照原本作成
如對本判決上訴，須於判決送達後20日內向本院提出上訴狀
中　　華　　民　　國　　96　　年　　2 　　月　　27　　日
                    　　　　　　書記官　詹雪娥
